【裁判字號】    96,重訴,1358
【裁判日期】    970725
【裁判案由】    侵權行為損害賠償
【裁判全文】
臺灣臺北地方法院民事判決            96年度重訴字第1358號
原      告  尼克公關有限公司
代  表  人  己○○
訴訟代理人  黃淑琳律師
            江肇欽律師
被      告  戊○○
            乙○○
            丙○○
            甲○○
上列當事人間因偽造文書等案件附帶民事訴訟請求侵權行為損害
賠償事件，經本院刑事庭裁定移送，本院於中華民國97年6月24
日言詞辯論終結，判決如下：
    主  文
原告之訴及假執行之聲請均駁回。
訴訟費用由原告負擔。
    事實及理由
壹、程序部分：本件原告因被告偽造文書等案件，於本院95年度
    訴字第1277號刑事程序中, 提起附帶民事訴訟，經刑事庭將
    附帶之民事訴訟，以裁定移送民事庭，合先敘明。
貳、實體部分
一、原告主張：
  (一)台北縣坪林鄉公所（下稱坪林鄉公所）於民國（下同）92年
    4月間辦理92年「台灣地區12項大型地方節慶」4月份台灣茶
    藝博覽會，被告戊○○當時為坪林鄉公所民政課長，經指派
    配合辦理活動之規劃推動、與承包廠商溝通協調等事宜。訴
    外人丁○○（原名黃懷緯）於網際網路上獲悉坪林鄉公所公
    告辦理「2003年台灣茶藝博覽會活動企劃執行工作」限制性
    招標（坪林鄉公所於92年3月13日公告，下稱系爭標案），
    認有利可圖，乃於92年3月21日以訴外人己○○為人頭設立
    尼克公關有限公司（即原告），並擔任該公司總經理，實際
    負責公司一切業務，並於92年3月28日以原告名義參與系爭
    標案，並以新台幣（下同）7,500,000元價格得標承作。
    嗣被告戊○○於原告取得系爭標案後，因對於原告承接上開
    活動之能力有所疑慮，而丁○○亦對其表示資金周轉上有所
    困難，被告戊○○乃向丁○○表示可介紹金主給丁○○認識
    ，兩人即就所需借用之款項（約3,000,000- 4,000,000 元
    ）、利息（借貸金額之1成）、借用期間（約1個月）及擔保
    條件（開本票及原告在坪林鄉農會開戶，並將原告之公司章
    及負責人印章（下稱大小章）、坪林鄉農會帳戶存摺交由金
    主保管，以讓金主得以掌握原告向坪林鄉公所領得之工程款
    ，確保債權得以獲償）等借貸條件議定後，由被告戊○○將
    上開借款條件，告知與其熟識任職於坪林鄉農會之被告丙○○，經丙○○允諾後，乘原告承作系爭標案急需資金之際，
    於92年4月4日偕同丁○○與被告丙○○洽談借款事宜，被告
    丙○○同意貸予原告3,800,000元，並約定原告應於92年4
    月30日連同本金償還4,180,000元，以及原告必須在坪林鄉
    農會開戶，並由丁○○將原告之大小章及坪林鄉農會帳戶存
    摺交由被告丙○○保管，丁○○即於同日以自己名義簽發發
    票日均為92年4月4日、到期日均為92年4月30日、面額分別
    為1,800,000元、180,000元、2,200,000元之本票3紙交被告
    丙○○收執，被告丙○○亦於同日匯款1,800,000元、同年
    月8日匯款800,000元、1,200,000元至原告彰化商業銀行江
    翠分行之帳戶。嗣丁○○又迫於資金需求，再向被告戊○○
    表示尚需1,000,000-2,000,000元資金，遂由被告戊○○再
    介紹與其熟識，任職於被告甲○○所投資公司之被告乙○○
    ，與丁○○認識，之後並於92年4月7日前某日偕同被告乙○○前往原告公司所在地，由丁○○與被告乙○○洽談借款事
    宜，被告乙○○同意貸予原告2,200,000元，並約定原告應
    於92年4月30日連同本金償還2,420,000元，丁○○並於同日
    以自己名義簽發發票日為92年4月7日、到期日為92年4月30
    日、面額為2,420,000元之本票1紙交被告乙○○收執，被告
    乙○○旋將上情轉告被告甲○○，並將上開本票交被告甲○○收執，被告甲○○即於92年4月7日透過東瑞電子股份有限
    公司（下稱東瑞公司）帳戶匯款2,200,000元至原告上開彰
    化商業銀行江翠分行之帳戶。
  (二)詎丁○○於92年4月底將4,620,000元現金交由被告戊○○，
    告知用以清償餘欠金主之借款，惟被告戊○○基於不法所有
    之意圖，竟將款項私吞入己，更持丁○○交與其用以協助催
    促工程款早日發放之原告之大小章、存摺，於92年5月9日將
    坪林鄉公所核發之工程款750,000元轉匯入被告丙○○於坪
    林鄉農會之帳戶，又於92年5月13日向被告乙○○佯稱受丁○○委託領取工程款6,317,890元，除將其中1,450,000元現
    金返還被告丙○○、2,420,000元匯入被告甲○○（即東瑞
    公司）於華僑商業銀行民生分行之帳戶，用以償還原告之借
    款外，另自行將497,880元匯付轉包商綠鼎園藝公司，其餘
    餘款1,950,100元則私吞入己。核被告戊○○藉由金主要求
    擔保之機會，將原告應取得之工程款侵吞入己，該詐欺罪部
    分，雖經判決無罪在案，然原告存於坪林鄉農會之款項，確
    經其提領，且至今未返還原告，總計被告戊○○共詐領原告
    6,570,100元（計算式為：6,317,980元＋750,000元－
    497,880元＝6,750,100元），原告自得向其請求賠償。而被
    告丙○○、乙○○及甲○○分別與被告戊○○共謀，趁原告
    急迫需要資金之際，由被告戊○○出面仲介而貸與金錢，分
    別由被告丙○○借貸原告3,800,000元、由被告甲○○（即
    東瑞公司）及乙○○貸與原告2,200,000元，並分別獲得每
    月10％之重利，核被告丙○○與戊○○共謀圖得380,000元
    利息、被告甲○○、乙○○與戊○○則共謀獲得220,000元
    之重利，均應返還於原告。
  (三)至於被告所稱契約自由原則乃私法自治在經濟活動範圍上之
    具體表現，因認法院不應過度干預契約當事人之私經濟生活
    之安排，致壓縮契約自由之空間，惟被告亦稱「當契約自由
    之實質基礎－平等未被落實時，法院亦得予介入私法之自治
    領域」，足見契約自由原則非全然不可干預。本件原告承攬
    系爭標案，因活動期間不超過2週，且活動內容不斷增加，
    因預算編列有相當流程，原告對於資金之需求，確有時程上
    之緊迫情狀，被告即利用原告資金需求孔急之際，以貸予金
    錢，並分別於領取款項時即開立本票為據，故本件並非基於
    契約平等之地位所訂定之契約，是應無契約自由原則之適用
    。尤其，本件被告並俱遭判處重利罪刑責，被告係以違反保
    護他人之法令而取得與本金顯不相當之重利，當不得更舉契
    約自由之大旗，以合理化其犯行。另外，被告尚稱原告已因
    任意給付超過法定利率之利息，即不得再行主張被告取得者
    為不當得利，惟系爭款項（含本金及利息）之給付，根本均
    係被告戊○○藉持有原告之大小章及存摺之便，自行領取並
    擅自分別給付與被告丙○○、甲○○，並非原告任意所為之
    給付，亦即其受領款項根本係犯罪行為之一環，竟恥言主張
    係原告所為任意給付，其主張顯不可採。是被告趁丁○○急
    迫之際，取得與原本顯不相當之利息，已經本院刑事庭判處
    有罪在案，其係以違反刑事規範之保護他人法律之方式，侵
    害原告之權利，自應依侵權行為之相關規定，對原告負擔損
    害賠償之責。
  (四)聲明：被告戊○○應賠償原告6,570,100元，及自起訴狀
    繕本送達翌日起至清償日止，按年息5％計算之利息；被
    告丙○○、戊○○應連帶賠償原告380,000元，及自起訴狀
    繕本送達翌日起至清償日止，按年息5％計算之利息；被
    告甲○○、乙○○、戊○○應連帶賠償原告220,000元，及
    自起訴狀繕本送達翌日起自清償日止，按年息5％計算之利
    息；願供擔保，請准宣告假執行。
二、被告則以：
  (一)私法自治乃民事法律最高之指導原則，而契約自由原則乃司
    法自治在經濟活動規範上之具體表現。依此原則，當事人得
    依自由意思決定與何人以何種方式締結何種內容之契約，從
    而對契約雙方發生一定之拘束力，享受或負擔其法律效果。
    此契約自由原則為私法之基本原則，受到憲法之承認與保護
    ，法院亦應予以尊重，除非當契約自由原則之實質基礎「平
    等」未被落實，而於具體個案契約正義未能獲致實現之情形
    ，法院始得介入外，原則上法院不能擅以「監護者」自居，
    以自己的價值判斷，變更契約之內容。法院於用法時，除審
    酌契約當事人之締約地位、一般客觀事實、社會經濟狀況及
    當事人所受損害情形外，實不應將契約自由原則棄之不顧，
    過度干預契約當事人私經濟生活之安排，以致影響當事人於
    締約當時之風險損益評估，破壞契約雙方於意思合致時之「
    主觀平衡」，甚至給予惡意違反契約者討價還價、套利之空
    間，以致壓縮契約自由之空間。
  (二)又民法第205條規定，約定利率超過週年20％者，債權人對
    於超過部分無請求權。即超過法定最高限額利率之利息部分
    ，依上開規定，僅債權人無請求權而已，並非約定無效，而
    謂其債權不存在。換言之，超過法定最高利率部分僅為自然
    債務，尚非無效，債權人請求時，債務人對於超過部分得拒
    絕給付，但已為任意給付者，即不得謂係不當得利。故債務
    人只要依自己意思而為給付時，縱不知民法第205條規定，
    仍不得請求返還。本案原告與被告丙○○、乙○○、甲○○
    間之借貸關係，其約定借款利率雖超過法定最高利率，惟原
    告既已本於自己之意思，而依借款契約給付上開利息與被告
    丙○○、甲○○，被告丙○○、甲○○受領上開利息係依雙
    方之契約約定，非無法律上之原因，原告自不得主張損害賠
    償。
  (三)聲明：原告之訴駁回；若受不利益判決，願供擔保，請
    准免為宣告假執行。
三、兩造不爭執事項：
  (一)丁○○於92年3月21日以己○○為名義負責人,設立原告公司
    ，並擔任該公司總經理，實際負責公司一切業務，於92年3
    月28日以原告名義參與坪林鄉「2003年台灣茶藝博覽會活動
    企劃執行工作」投標案，並以7,500,000元價格得標承作。
  (二)被告戊○○於92年間為坪林鄉公所民政課長，經指派配合辦
    理系爭標案之規劃推動、與承包廠商溝通協調等事宜，因丁○○對其表示承作系爭標案造成資金周轉上有所困難，乃介
    紹被告丙○○、乙○○、甲○○與給丁○○認識。
  (三)被告丙○○於92年4月4日同意貸予原告3,800,000元，約定
    以貸借金額之1成380,000元為利息，且應於92年4月30日連
    同本金償還4,180,000元，丁○○遂以自己名義簽發發票日
    均為92年4月4日、到期日均為92年4月30日、面額分別為
    1,800,000元、180,000元、2,200,000元之本票3紙交與被告
    丙○○收執，被告丙○○亦於同日匯款1,800,000元、同年
    月8日匯款800,000元、1,200,000元至原告彰化商業銀行江
    翠分行之帳戶。
  (四)被告乙○○於92年4月7日同意貸予原告2,200,000元，並約
    定應於92年4月30日連同本金加上貸借金額1成之利息，償還
    2,420,000元，丁○○即以自己名義簽發發票日為92年4月7
    日、到期日為92年4月30日、面額為2,420,000元之本票1紙
    交被告乙○○收執，被告乙○○旋將上情轉告被告甲○○，
    並將上開本票交被告甲○○收執，被告甲○○即於92年4月7
    日透過東瑞公司帳戶匯款2,200,000元至原告彰化商業銀行
    江翠分行之帳戶。
  (五)於原告陸續自坪林鄉公所領得工程款後，即由被告戊○○、
    乙○○持原告之大小章、存摺，分別於92年4月18日、5月9
    日、5月14日，將原告於上開坪林鄉農會帳戶內之工程款，
    以交付現金之方式或轉帳至被告丙○○坪林鄉農會帳戶之方
    式，償還1,980,000元、750,000元及1,450,000元給被告丙○○，以及於92年5月14日轉帳2,420,000元至被告甲○○華
    僑商業銀行民生分行之帳戶，並於92年5月14日匯付497,880
    元與轉包商綠鼎園藝公司。
四、本件原告主張被告戊○○詐領原告之工程款，及被告戊○○
    、丙○○、乙○○、甲○○收取超逾週年利率20％之重利，
    造成原告之損害，被告則以前揭情詞置辯。故本件兩造爭點
    為：(一)被告戊○○是否確因詐領原告工程款，而造成原告之
    損害？(二)被告戊○○、丙○○、乙○○、甲○○是否因收受
    原告超逾週年20％之利息，而應負返還之責？分述如下：
  (一)按因故意或過失，不法侵害他人之權利者，負損害賠償責任
    ，民法第184條第1項前段定有明文。又按當事人主張有利於
    己之事實者，就其事實有舉證之責任，民事訴訟法第277條
    前段亦有明文。上開所謂舉證係指就爭訟事實提出足供法院
    對其所主張者為有利認定之證據而言，且民事訴訟法如係由
    原告主張權利者，應先由原告負舉證之責，若原告先不能舉
    證，以證實自己主張之事實為真實，則被告就其抗辯之事實
    ，即令不能舉證，或其所舉證尚有瑕疵，亦應駁回原告之請
    求，此為舉證責任分擔之原則（最高法院17年度上字第917
    號判例參照）。且約定利率超過週年20％者，債權人對於超
    過部分之利息，無請求權，民法第205條亦有明文。
  (二)本件原告稱被告戊○○先於92年5月9日，將坪林鄉公所所核
    發與其之工程款750,000元匯入被告丙○○之帳戶，又於92
    年5月13日向被告乙○○佯稱受委託，並交付原告之大小章
    及存摺，指示被告乙○○領取原告於坪林鄉農會帳戶內之工
    程款6,317,980元，並將系爭款項中1,450,000元返還被告丙○○、2,420,000元返還被告甲○○、剩餘之1,950,100元則
    交付被告戊○○，總計被告戊○○共詐領原告工程款
    6,570,100元。惟查，原告對於其因承作系爭標案致資金週
    轉不足，而分別於92年4月4日及4月7日向被告丙○○、甲○○借貸金錢之事實並不爭執，堪以認定, 依消費借貸契約，
    原告本有返還數額相同之金額與被告丙○○、甲○○之義務
    ，另依丁○○於借貸時所簽與被告丙○○、甲○○之本票，
    其到期日係95年4月30日以觀，可知原告返還系爭借款之清
    償期應已屆至，是原告本有返還義務且已逾返還之期限，則
    被告戊○○雖未得原告之同意，擅自將原告之工程款轉給被
    告丙○○、甲○○，然其目的係用以清償原告對渠等之借款
    返還義務，而被告丙○○、甲○○亦確於收受被告戊○○交
    付系爭款項後，即未曾再向原告請求返還借款，顯然被告戊○○雖擅用原告之工程款，然事實上確也消滅原告之借款返
    還義務，是被告戊○○之行為並未對原告造成損害，足堪認
    定，故原告主張被告戊○○詐領其工程款轉匯與被告丙○○
    2,020,000元及被告甲○○2,420,000元部分，造成原告之損
    害，應負侵權行為損害賠償責任，於法無據。至於原告稱被
    告戊○○侵吞1,950,100元部分，據丁○○於與本案相關之
    刑事偵查程序中表示，其在92年6月3日至坪林鄉公所請領工
    程尾款未果，復至坪林鄉公所農會查詢原告帳戶後，即知坪
    林鄉公所所支付與其之工程款項，竟於92年5月14日遭到提
    領（見台灣台北地方法院檢察署94年度偵字第9611號起訴書
    ），果若屬實, 依常理原告應及時予以追究查明其工程款遭
    不當提領之情形，惟事實上均未見原告有何法律訴追或請求
    ，直至原告公司名義負責人己○○於93年5月17日前往法務
    部調查局台北縣調查站舉發丁○○涉嫌不法，丁○○始表明
    上開遭被告戊○○詐取工程款之情，顯與常理不合; 另外，
    原告聲稱丁○○曾於92年4月底將4,620,000元轉交被告戊○○，用以清償其對被告丙○○、甲○○之借款，惟遭被告戊○○私吞，而丁○○於本院95年度訴字第1277號案件中亦表
    示，其係以現金之方式交付系爭款項於被告戊○○，當時並
    無其他第三人在場，也未要求被告戊○○簽收據，而其借貸
    當時所簽發之本票，是在其還款給被告戊○○時收回（見本
    卷第7-22頁）。然原告此部分之主張除丁○○之指證外，別
    無其他證據可資證明，而4,620,000元數額非小，依常情一
    般人在支付大額款項以償還借款時，當會保留付款證據，甚
    至請第三人在場見證，資為日後發生糾紛時舉證之用，以丁○○在商場上經商多年，對於上開事理應甚明瞭，卻稱並無
    要求被告戊○○簽立收據或要求第三人見證或保留其他相關
    之清償事證，是原告與丁○○所述, 尚非無疑。再者，對於
    被告丙○○、乙○○及甲○○所貸與原告之款項，其於本院
    95年度1277號案件中均表示係於92年5月14日始全部獲償完
    畢（見本院卷第7-22頁），而丁○○所簽發之本票，既係作
    為被告丙○○、甲○○債權之擔保，在原告依約償還所借貸
    之款項前，被告丙○○、甲○○當無返還本票給丁○○之理
    ，則被告戊○○如何能在借款還未全數清償之際，即取得系
    爭本票交還於丁○○，益證丁○○之所稱與事理不服，不足
    採信。又，若原告所稱被告戊○○詐取工程款4,620,000 元
    之情屬實，並以丁○○自承已在92年5月底收回原告公司之
    大小章及存摺，則原告應於92年5月底便能輕易查閱該帳戶
    資金出入情形，並於發現有異常情形時，及時予以追究查明
    實情，詎其遲至93年5月17日之後始表明上情，亦有違常情
    ，原告自稱被告戊○○詐領4,260,000元工程款之主張, 洵
    無足採。是原告既無法證明被告戊○○有私吞或詐領其工程
    款之事實，亦無法證明被告戊○○之行為確有造成原告之損
    失，則依舉證責任分配之原則，原告請求被告給付
    6,570,100元，於法無據，不應准許。
  (三)另原告主張被告丙○○、乙○○、甲○○於原告需求資金急
    迫之際，與原告成立利率超逾年息20％之借貸契約，已經刑
    事判決重利罪成立，係違反保護他人之法律，造成原告受有
    損害云云。惟查，民法規定約定利率超過週年20％者，債權
    人對於超過部分之利息無請求權，而所謂超過部分之利息無
    請求權，係指該利息之約定並非無效，僅於債權人請求給付
    時，債務人得拒絕給付，債權人不得以訴權，強制債務人履
    行而已，如債務人任意給付經債權人受領，並不成立民法上
    不當得利，債務人不得請求債權人返還。從民法採取債權人
    對超逾20％以上利息部分無請求權之立場，而不採取超過利
    率約定無效之效果觀之，立法者考量利率高低之約定係本諸
    契約自由原則，由締約雙方充分選擇締約對象、締約條件之
    機會，締約雙方於理性判斷下均會追求自身最大利益，雙方
    意思表示合致而締結之契約將達成雙方最大利益，於此前提
    下，公權力無須過度介入，否則反將因管制措施妨害最大利
    益之達成，至於個別當事人因自身疏忽等情況，致以較差之
    條件締約或選擇利率較高之借貸條件，除符合其他法定要件
    外，當不得據以認定其不受契約之拘束。查原告因承作系爭
    標案，導致資金週轉不靈，而分別與被告丙○○借貸
    3,800,000元，並約定利息為貸借金額之1成380,000元，借
    貸期間約1個月（折合借款利率約為120％）、與被告甲○○
    貸得2,200,000元，利息同為借貸金額之1成，期限亦約為1
    個月，此為兩造所不爭執，堪以採信; 惟原告與被告丙○○
    、甲○○間關於利率之約定，係契約自由原則之範圍，本得
    由借貸契約之當事人本於追求彼此之最大利益而自由約定，
    依民法之規定係賦予債務人就超過週年利率20％部分有拒絕
    給付之權利而已，如無違反強制規定, 得例外認定約定無效
    時，法院自應對原告與被告丙○○、甲○○間之借貸契約加
    以尊重。至於原告雖辯稱於借貸當時其係陷於急迫之情事，
    雙方訂約時非立於平等之地位，應無契約自由原則之適用，
    惟就一般借貸關係之發生而言，十之八九皆係因借方有資金
    上之需求，始會同意以支付利息之方式，與貸方借貸金錢，
    所謂雙方締約地位之不平等，應指契約當事人有一方處於經
    濟上或資訊上之弱勢，導致締約時對於契約條款內容欠缺討
    價還價之能力而言，惟本件原告雖處於資金需求較緊急之情
    形，然尚未達因此即喪失其選擇締約對象及締約條件之機會
    ，亦即原告願意與被告丙○○、甲○○成立利率較高之借貸
    契約，仍係符合其主觀衡量，雖需付出較高之利息始能取得
    活動資金，但若能順利完成系爭標案，其所得之獲利亦可觀
    ，雙方互蒙其利, 並非立於不對等之地位而訂立系爭借貸契
    約。再者，丁○○於92年5月16日至20日間，又持原告製作
    之2003全運會投資說明書及活動投資契約書，要求被告戊○○再找被告丙○○、乙○○投資，而該契約所載合作期間為
    92 年5月20日至92年11月20日止，且投資說明書更載有「基
    於『2003年台灣茶藝博覽會』兩造雙方合作愉快，且由於貴
    公司資金之協助，才能使該次活動獲得各好評及中央相關單
    位之讚許，本公司在此提出，最高感謝之意」（見本院卷第
    61-65頁），由此均足證原告與丙○○、甲○○之契約關係
    ，並無原告所稱雙方係立於不平等地位之情事。是以，雖被
    告戊○○、丙○○、乙○○、甲○○於刑事案件均被處重利
    罪刑，惟原告以其自由意思與被告等人訂約, 又無其他地位
    不對等或意思表示不自由情況, 原告因資金需求向被告告貸
    , 並以工程款為清償借款, 原告之債務亦因此消滅, 並無損
    害, 且民法第205條明定，對於約定利率逾週年20％部分，
    其法律效果係債權人無請求權，而非約定無效、債權不存在
    ，則被告丙○○、甲○○受領系爭利息，係以與原告間成立
    之借貸契約關係為依據，並非無法律上之原因，從而原告主
    張被告戊○○、丙○○、乙○○、甲○○因違犯重利罪，請
    求被告賠償及返還利息等，於法未合。
五、綜上所述，原告請求被告戊○○賠償原告6,570,100元，
    及自起訴狀繕本送達翌日起至清償日止，按年息5％計算之
    利息；被告丙○○、戊○○連帶賠償原告380,000元，及
    自起訴狀繕本送達翌日起至清償日止，按年息5％計算之利
    息；被告甲○○、乙○○、戊○○連帶賠償原告22,000元
    ，及自起訴狀繕本送達翌日起自清償日止，按年息5％計算
    之利息，為無理由，應予駁回。
六、原告之訴既經駁回，其假執行之聲請亦失所附麗，應並予駁
    回。
七、本判決事證已臻明確，兩造之其餘攻擊防禦方法及舉證，經
    本院斟酌後，認均不足以影響本判決之結果，自無逐一詳予
    論駁之必要，併此敘明。
八、結論：本件原告之訴，為無理由，並依民事訴訟法第78條，
    判決如主文。
中    華    民    國    97    年    7     月    25    日
                  民事第五庭    法  官  周祖民
以上正本係照原本作成
如對本判決上訴，須於判決送達後20日內向本院提出上訴狀
中    華    民    國    97    年    7     月    25    日
                                書記官  王文心


司法院資訊處製作；財團法人民間司法改革基金會備份。
